【裁判字號】    89,上易,1205
【裁判日期】    890308
【裁判案由】    恐嚇取財等
【裁判全文】
臺灣高等法院臺中分院刑事判決                  八十九年度上易字第一二五號
    上  訴  人
    即  被  告  丁○○
    上  訴  人
    即  被  告  乙○○
右上訴人，因被告恐嚇取財等案件，不服臺灣苗栗地方法院八十七年度易字第八九七
號，中華民國八十九年三月八日第一審判決（起訴案號：臺灣苗栗地方法院檢察署八
十七年度偵字第三七三號），提起上訴，本院判決如左：
    主  文
原判決關於丁○○、乙○○部分均撤銷。
丁○○共同意圖為自己不法之所有，以恐嚇使人將本人之物交付未遂，處有期徒刑拾
月。
乙○○共同意圖為自己不法之所有，以恐嚇使人將本人之物交付未遂，累犯，處有期
徒刑壹年。
扣案相片捌張、底片壹捲，均沒收。
    事  實
一、乙○○曾於民國（下同）八十六年十二月二十日因妨害自由罪，經臺灣新竹地方
    法院判處有期徒刑五月並確定，於八十七年一月十三日易科罰金執行完畢，猶不
    知悔改。乙○○夥同劉燕宏（經原審判決有期徒刑一年二月，已確定）共同意圖
    為自己不法之所有，於八十七年一月十四日，攜帶相片多張等物，前往苗栗縣南
    庄鄉丁○○所經營之「鄉村土雞城」，以該相片係丁○○友人丙○○所經營嶺鑫
    礦業股份有限公司（下稱嶺鑫公司）非法採礦為由，要丁○○聯絡丙○○出面處
    理，丁○○見有機可乘，即共同意圖為自己不法之所有，於同年一月十六日凌晨
    一時許，由丁○○打電話至嶺鑫公司給該公司負責人丙○○，恐嚇稱其所經營之
    上開公司未經許可非法採礦，要求其出面處理，否則將對其不利等語。丙○○遂
    命其公司廠長徐榮岐，於同日十八時許依約前往丁○○經營之上開「鄉村土雞城
    」，丁○○、乙○○及劉燕宏即在上開地點向徐榮岐出示由劉燕宏拍攝之嶺鑫公
    司非法採礦營業之相片數十張，並恐嚇暗示要求丙○○提出新台幣（下同）一百
    五十萬元擺平此事，否則將持丙○○違法之右揭相關事證向司法檢調單位檢舉之
    。同年一月十七日二十時許，丙○○在苗栗縣頭份鎮○○○路三豐藥局取藥時，
    適遇丁○○，丁○○再向丙○○以前揭事項恐嚇之，並催促其儘速處理，丙○○
    乃同時要求金額能降低些。嗣同年一月十八日，乙○○及丁○○先後以電話催促
    丙○○解決該事情，同日十七時許，丁○○再打電話給丙○○恐嚇其必須當日解
    決此事，否則將持前述相片向司法機關檢舉，致丙○○因而心生畏懼，惟恐丁○○等三人將對其違法行為提出檢舉或對其公司及工廠設備有所破壞，乃虛與委蛇
    答應付款一百萬元，並向苗栗縣警察局頭份分局報案，並於同日二十時三十分許
    ，再命徐榮岐依約持其所有帳戶之支票號碼為0000000號票面金額為三十
    萬元、客票支票號碼為0000000號面額為七十萬元，發票日均為八十七年
    一月二十日之支票二紙，至苗栗縣南庄鄉○○路三巷五五號之「吉祥火鍋城」包
    廂內，徐榮岐先將上述支票交予丁○○確認無誤後，再由乙○○取去交予劉燕宏
    。嗣徐榮岐藉故欲離去時，乙○○並向其表明除上開支票外，要求其再交十萬元
    作為活動費，徐榮岐未予同意即離開上開包廂，旋丁○○、乙○○、劉燕宏即為
    埋伏在旁之苗栗縣警察局頭份分局員警當場查獲逮捕，致未能取財得逞，並扣得
    乙○○等所有並供犯罪所用之相片八張、底片一捲。
二、案經丙○○訴由苗栗縣警察局頭份分局報請臺灣苗栗地方法院檢察署檢察官偵查
    起訴。
    理  由
一、訊據上訴人即被告（下稱被告）丁○○、乙○○二人，固坦承有於八十七年一月
    十六日十八時許及同年一月十八日，分別有與徐榮岐在上開丁○○經營之鄉村土
    雞城及前述吉祥火鍋城碰面之情事，惟均矢口否認有向丙○○恐嚇取財之犯行。
    被告丁○○辯稱是乙○○及劉燕宏於八十七年一月十四日十八時許主動到伊所經
    營之鄉村土雞城，並出示丙○○非法採礦營業之照片數十張，要伊將此事傳達予
    丙○○，伊基於與丙○○係朋友關係，好意欲出面協助其解決此事，伊雖有欠丙○○借款未償還，但本件實非恐嚇取財云云。被告乙○○則辯稱前揭照片是劉燕
    宏拍攝的，渠與劉燕宏向丁○○告知此事時，並無向丙○○恐嚇取財之意思，是
    丙○○自己想要出錢擺平，而於八十七年一月十八日徐榮岐在「吉祥火鍋城」之
    包廂內固有放二張支票在桌上，但渠並未收受，渠當時確有攜帶一只棕黑色皮包
    ，惟警察查獲時所起出之支票一紙，並非自渠皮包內取出，至另一紙支票，渠不
    知為何會在垃圾桶內，本件渠前後均未與丙○○對話，不可能有恐嚇取財犯行云
    云。惟查：
(一)被告丁○○於八十七年一月十六日凌晨一時許，曾打電話至嶺鑫公司給負責人丙○○，恐嚇其經營之公司未經許可係非法採礦，要求其須出面處理。並於同年一
    月十七日，在苗栗縣頭份鎮三豐藥局，催促丙○○儘速解決之情事，業據被害人
    即嶺鑫公司負責人丙○○於警訊時及偵查中、原審、本院調查時指證明確。又被
    告丁○○等三人於八十七年一月十六日十八時許及同年一月十八日，分別有與徐
    榮岐在上開丁○○經營之鄉村土雞城及前述吉祥火鍋城碰面，並由徐榮岐於八十
    七年一月十八日攜帶丙○○囑託交予被告等三人之前揭支票二紙前往吉祥火鍋城
    等情，亦據證人徐榮岐於警訊時、偵查中、原審時證稱屬實，並經證人即現場查
    獲之警員林盈達、戊○○於原審訊問時結證無訛（參見原審卷七一、七二、九七
    、一一四頁），復有贓物認領保管單一紙附卷可資佐證，事證至為明確。
(二)被告丁○○固於原審及本院辯稱係乙○○與劉燕宏主動找伊，伊係好意欲出面替
    丙○○解決云云，惟被害人丙○○於警訊時陳稱：丁○○於八十七年一月十六日
    凌晨一時許，打電話告知其公司係非法採礦，希望其出面處理，否則可能對公司
    不利；又同月十七日二十時許，丁○○又在頭份鎮○○○路三豐藥局催促其儘速
    處理，丙○○並因公司近況財務吃緊要求將價錢降低；又於同年月十八日十七時
    許，丁○○再度打電話給丙○○，要求其當日解決，否則會將嶺鑫公司非法採礦
    之相關照片交給司法單位處理等語（參見偵查卷十八頁背面、十九頁）。而證人
    徐榮岐於警訊時亦證述：其於八十七年一月十八日到達吉祥火鍋城時，丁○○即
    詢問其當日是否攜帶上述數額之金錢，以使嶺鑫公司非法採礦之事獲得解決，其
    便先將上開二張支票交給丁○○等語（參見偵查卷二二頁），二人所供相符，已
    堪採信。又被告乙○○及同案被告劉燕宏於偵查中均供稱：丁○○要約丙○○出
    來談談，因此乙○○與劉燕宏未舉發丙○○等語（參見偵查卷十五頁背面、三九
    頁背面、四十頁背面），經核與丙○○、徐榮岐上開所供相符，則果如被告丁○○所辯稱其係好意出面替丙○○解決，理應循合法正當之管道始足當之，惟被告
    丁○○非但未以合法途徑逕行舉發嶺鑫公司之非法事宜，反不斷藉告發嶺鑫公司
    非法採礦之事恐嚇丙○○並不斷催促其交付金錢以解決此事，使其心生畏懼，且
    其催促之次數之頻繁，相距時間之短，足見被告丁○○確有以告發非法情事之不
    利惡害相告嶺鑫公司負責人丙○○之恐嚇取財之犯意甚明，此觀被告丁○○於一
    月十六日凌晨一時即先打電話給丙○○，並於三豐藥局適遇丙○○時，仍就該情
    事有所催促，更於一月十八日先後打二通電話後，復共同前去吉祥火鍋城而為警
    查獲等情事甚明，是其上開所辯云云，顯係卸責之詞，不足採信。至被告於本院
    所提出之土地登記簿謄本所載，其有設定抵押於丙○○，不可能會向好友恐嚇取
    財云云，核與上開認定無涉，自不能為其有利之認定，併此敘明。
(三)被告乙○○雖辯稱伊並無向嶺鑫公司恐嚇取財之犯行，且未收受上開支票二紙云
    云。惟查，證人徐榮岐於警訊時證述其於八十七年一月十八日到達吉祥火鍋店時
    ，先將上開二張支票交給被告丁○○過目後，再轉交給被告乙○○，被告乙○○
    並恐嚇徐榮岐若該支票不兌現，丙○○之工廠會馬上關閉，嗣後並告知徐榮岐須
    再付十萬元作為活動費，並保證日後不會再有告發嶺鑫公司非法採礦之情事等語
    （參見偵查卷二二頁），核與被告乙○○於偵查中所供「徐廠長拿二張支票給我
    時，我當場丟還他，沒有拿」，及劉燕宏偵查中所供「該二張支票放在桌上，我
    只是拿起來看看，警察就來了」等語相符（參見偵查卷四十頁、六四頁），可見
    被告上開所辯，已難採信。又證人即警員林盈達於原審訊問時結證稱：八十七年
    一月十八日在吉祥火鍋城查獲被告等三人時，於包廂內桌底下及一只黑色皮包內
    各查獲一紙支票，該皮包應係乙○○所有等語（參見原審卷七一、七二頁）。而
    被告乙○○於原審同日訊問時亦自承伊當日確有攜帶一個棕色手提包在卷，其他
    兩位被告則供稱當日未攜帶皮包，乙○○再於原審供稱該皮包係其所有（參見原
    審卷一一五頁背面），可見被告等三人於該日確被查獲有向徐榮岐收取系爭二張
    支票之行為至明。再者，被告乙○○於原審八十九年二月二十三日訊問時亦供稱
    ：伊於八十七年一月十六日在被告丁○○經營之鄉村土雞城提示嶺鑫公司非法採
    礦之照片給徐榮岐看時，曾告知徐榮岐叫其老闆丙○○出面處理一下，以免害到
    大家等語（參見原審卷一一七頁），則被告乙○○如確知悉丙○○有非法採礦情
    事，其手上又握有相關證據，自得逕行舉發以維護合法，惟其不經合法途徑，竟
    透過丁○○要求丙○○「出面處理」，再參以被告丁○○亦於原審八十八年七月
    十四日訊問時供稱：被告乙○○及劉燕宏有打電話要伊約丙○○到吉祥火鍋城等
    語，是被告乙○○既要求被告丁○○通知被害人丙○○出面處理，且於徐榮岐交
    付前述二張支票之日，在其皮包內復起出被害人丙○○所有之上開支票其中一紙
    ，已如上述，足見被告乙○○亦確有以不利之惡害相告嶺鑫公司負責人丙○○之
    恐嚇取財之犯意甚明，是伊上開空口所辯云云，核係畏究之詞，不足採信。
(四)又同案被告劉燕宏於原審雖辯稱伊僅蒐集丙○○非法採礦之事證，並無向其恐嚇
    取財，亦無收受徐榮岐交付之上開支票二紙云云。但查，同案被告劉燕宏於警訊
    時供稱：八十七年一月十八日乙○○有交給伊，徐榮岐拿出的支票二張等語（參
    見偵查卷十五頁），核與被告乙○○、丁○○於警訊中供述情節大致相符（參見
    偵查卷五頁背面、十一頁），應可信為真實。雖同案被告劉燕宏警訊時同時供述
    ：伊係要用該二張支票作為丙○○非法經營採礦事業之相關證據等語（參見偵查
    卷十五頁）。然被告丁○○於警訊及偵審時一再供稱：被告乙○○及劉燕宏有要
    伊打電話約丙○○出來解決此事等語（參見原審八十八年七月十四日、八十九年
    二月二十三日訊問筆錄），若果如同案被告劉燕宏所辯其僅蒐集丙○○非法採礦
    ，並無恐嚇取財之犯行，則其於拍攝前揭照片數十張完畢之時，應可謂蒐集相關
    證據業已完畢，即可逕行持之向相關單位舉發丙○○，被告劉燕宏卻一再藉由被
    告丁○○通知丙○○出面處理。綜上各情，顯見同案被告劉燕宏確有以舉發違法
    之不利惡害相告嶺鑫公司負責人丙○○之恐嚇取財之犯意甚明。況同案被告劉燕
    宏於原審判決後，並未提起本件上訴，雖其於本院八十九年六月二十二日調查時
    ，自行到庭，並陳稱其未犯罪云云，難認其上開所辯，堪予採信。
(五)證人即警員戊○○於本院八十九年六月二十二日調查時，證稱「火鍋店內除徐榮
    岐外，有被告三人，徐榮岐帶二張支票進入，我們告訴他，交支票出來就脫衣服
    ，我們就進去抓人」、「支票一張在垃圾筒，一張在丁○○或乙○○皮包內查獲
    」等語，核與證人於原審所供大致相符，亦與證人林盈達於原審所供查獲過程吻
    合，對照乙○○於警訊時所供「當時是劉燕宏持有二張支票」、丁○○警訊所供
    「由劉燕宏身上查獲支票二張」、劉燕宏警訊所供「從我身上查獲二張支票」等
    語，及上開乙○○、劉燕宏於偵查中所供內容，堪認在該包廂內確有扣得系爭支
    票二張非虛，是被告乙○○徒以該支票一張並非在伊皮包內查獲云云置辯，不足
    為其有利之認定。又系爭支票二張，係八十七年一月十八日交付，其發票日均為
    八十七年一月二十日，其中七十萬元支票係客票，其背面並有嶺鑫公司之背書章
    ，有該支票可憑，徐榮岐並於交付該等支票後，警員始入內抓被告等三人，則雖
    該七十萬元支票有抬頭之記載，亦難認被害人丙○○未受恐嚇而自願交付該款項
    ，是被告丁○○等人於本院辯稱該支票有抬頭，伊係被陷害云云，難以採信。從
    而，被告二人共同恐嚇取財之犯行甚為明確，其等上開所辯，無非係卸責之詞，
    不足採信，是其等共同犯行，均堪認定。
二、核被告丁○○、乙○○所為，係犯刑法第三百四十六條第三項、第一項之恐嚇取
    財未遂罪。被告等著手實施恐嚇取財之犯行後，於徐榮岐交付上開支票之同時，
    即為警查獲而未得逞乙節，業據證人徐榮岐、林盈達、戊○○於原審訊問時分別
    證述屬實，核係未遂犯，依法減輕其刑。被告二人就上開犯行，與被告劉燕宏間
    ，有犯意之聯絡及行為之分擔，均為共同正犯。又被告乙○○有如事實欄所載之
    刑之執行情形，有臺灣苗栗地方法院檢察署刑案資料查註紀錄表及本院被告之前
    科表在卷可按，被告於五年內再犯本件有期徒刑以上之罪，核屬累犯，依法加重
    其刑。而乙○○上開刑罰有加重、減輕事由，應依法先加後減。原審經審理之結
    果，認被告等罪證明確，予以論科，固非無見。但原審疏未認定記載被告乙○○
    、丁○○與同案被告劉燕宏有犯意聯絡之八十七年一月十四日會面，且八十七年
    一月十八日乙○○與丁○○均有電話催促丙○○，丁○○兩次電話且有更改地點
    之情事（參見徐榮岐警訊筆錄），未據原審認定，已有未合。又扣案之相片八張
    及底片一捲，係供犯罪所用之物，且為被告等所有，雖據徐榮岐提出交予警方，
    仍堪認係被告等所有之物，自應依法宣告沒收，原審漏未宣告沒收，亦有未合。
    被告二人提起上訴，否認有上開犯行，雖為無理由，但原判決此部分既有上開可
    議，即屬無可維持，應由本院就該部分撤銷改判。爰審酌被告二人犯罪之動機、
    目的、手段，犯罪所生之危害、犯罪後之態度等一切情狀，各量處如主文第二項
    、第二項所示之刑，以示懲儆。至扣案之相片八張、底片一捲，係被告等所有，
    且供犯罪所用之物，應依刑法第三十八條第一項第二款宣告沒收。
三、公訴意旨另認被告上開犯行尚涉犯刑法第一百五十八條第一項之僭行公務員職權
    罪嫌云云。惟按該罪係以冒充公務員而行使其職權為其構成要件。經查本件被告
    丁○○僅向丙○○稱被告劉燕宏係調查局所屬調查站之「外圍人員」乙節，業據
    被害人丙○○於警訊中供述明確（參見偵查卷十八頁背面），核與證人徐榮岐於
    警訊時證述：被告乙○○於其交付支票給被告等三人後，告知該支票是給檢調人
    員，惟須再包十萬元紅包給被告劉燕宏作為活動費等語大致相符（參見偵查卷十
    九頁），且被告等人於上開恐嚇行為時均未出示足以證明其等為調查局人員之證
    件或穿著可使一般人認係公務人員之制服乙節，亦據被告乙○○於原審訊問時供
    述在卷（參見原審八十九年二月二十三日訊問筆錄），足見被告等人並無冒充調
    查局公務員之行為，是其等所為，即與上開刑法第一百五十八條之僭行公務員職
    權罪之構成要件有間。此外，復查無其他積極證據足資證明被告二人確有上開僭
    行公務員職權之犯行，惟公訴人認此部分行為與前述論罪科刑之犯行，具有牽連
    犯之裁判上一罪關係而提起公訴，爰均不另為無罪之諭知，附此敘明。
據上論斷，應依刑事訴訟法第三百六十九條第一項前段、第三百六十四條、第二百九
十九條第一項前段，刑法第二十八條、第三百四十六條第一項、第三項、第二十六條
前段、第四十七條、第三十八條第一項第二款，罰金罰鍰提高標準條例第一條前段，
判決如主文。
本案經檢察官甲○○到庭執行職務
中      華      民      國    八十九    年      七      月    二十五    日
                            臺灣高等法院臺中分院刑事第二庭
                                  審判長法  官  羅  禮  政
                                        法  官  陳  欣  安
                                        法  官  蔡  聰  明
右正本證明與原本無異。
不得上訴。
                                        書記官    瑞  芳
中      華      民      國    八十九      年      七      月   二十六   日
刑法第三百四十六條：
意圖為自己或第三人不法之所有，以恐嚇使人將本人或第三人之物交付者，處六月以
上五年以下有期徒刑，得併科一千元以下罰金。
以前項方法得財產上不法之利益或使第三人得之者，亦同
前二項之未遂犯，罰之。
                                                                        Ｋ


司法院資訊處製作；財團法人民間司法改革基金會備份。
